【裁判字號】    98,上訴,2665
【裁判日期】    981210
【裁判案由】    貪污治罪條例等
【裁判全文】
臺灣高等法院刑事判決                98年度上訴字第2665號
上  訴  人
即  被  告  甲○○
選任辯護人  王怡今律師
上列上訴人因違反貪污治罪條例等案件，不服臺灣板橋地方法院
98年度訴字第801號，中華民國98年5月25日第一審判決（起訴案
號：臺灣板橋地方法院檢察署97年度偵字第20837號），提起上
訴，本院判決如下：
    主  文
原判決撤銷。
甲○○無罪。
    理  由
一、公訴意旨略以：甲○○原係臺北縣三峽國民小學（下稱斯三
    峽國小）之老師，為依據法令從事公務之人員。民國87年6
    月間以其母親林丁酴醾病危為由，告知該校負責辦理生活津
    貼及各項補助之人事管理員乙○○（業經本院97年度上更(二)
    字第525號判決後刻正上訴最高法院審理中）欲先請喪假，
    乙○○因而得知上開情事。乙○○明知其承辦上開職務有關
    公教人員生活津貼父母喪葬補助事項，依據臺北縣政府生活
    津貼申請標準作業程序及公教人員婚喪生育補助表等規定，
    需以公務員之父母死亡為請領前提，且必須繳驗戶口名簿、
    除戶戶籍謄本、死亡證明書等證明文件，詎乙○○、甲○○
    均明知林丁酴醾當時仍未死亡（林丁酴醾係於87年8月2日死
    亡），甲○○尚不得請領公教人員生活津貼喪葬費補助，乙
    ○○竟因自己財務窘況，亟思向甲○○借得前揭款項使用，
    即告知甲○○可於其母親過世前即先申領前開補助款，二人
    即共同基於意圖為自己不法所有之犯意，利用乙○○承辦三
    峽國小教職員申請生活津貼喪葬費補助之職務上之機會，於
    87 年6月17日，在三峽國小內，由乙○○以甲○○名義填寫
    87 年度公教人員生活津貼申請表（以下簡稱申請表，惟其
    上並未書寫甲○○之署押、亦未蓋用甲○○之印章），勾選
    事由為「喪葬費補助費」、並檢附證件「死亡診斷書及關係
    證明文件」（惟事實上申請時並未檢附此等文件），於請求
    補助金額欄記載「月支薪俸額四一, 七○○元，補助伍個月
    薪俸額。新臺幣貳拾萬捌仟伍佰元」、於領款欄則記載「茲
    領到眷喪補助費新臺幣貳拾萬捌仟伍佰元」等事項，用以表
    示甲○○之母親林丁酴醾因已於87年6月17日前死亡（惟實
    際上林丁酴醾係於87年8月2日死亡），申請87年公教人員喪
    葬補助費之生活津貼新臺幣（下同）208500元。乙○○並明
    知甲○○上開申請喪葬費生活津貼補助之事係屬虛偽，竟將
    該不實之教師甲○○申請「眷喪」補助事項，登載於其職務
    上所掌之請領公教人員生活津貼清冊（以下簡稱清冊，此部
    分亦未書寫甲○○之署押、亦未蓋用甲○○之印章）之公文
    書上，並於申請表主管單位簽核欄中之「人事單位」項下以
    及清冊「經辦人」欄以及「主管人事人員」欄處用印，逐級
    呈報，而行使該登載不實之清冊（公文書），經不知情之會
    計員陳秋華（主計單位）、校長梁坑（上2人均已為不起訴
    處分確定）分別蓋用職務章以簽認、批示（惟上開陳秋華、
    梁坑均疏未發現甲○○並未簽名、用印於其上），再由三峽
    國小會計人員持向臺北縣政府申請核發補助費，經臺北縣政
    府承辦人員誤認甲○○確因其母親林丁酴醾已死亡，而於87
    年6 月17日提出87年公教人員生活津貼喪葬補助費之申請，
    核准撥款並將票據號碼0000000號、發票日87年6月18日、票
    面金額208500元、受款人甲○○、付款行庫為台北縣三峽鎮
    農會（下稱三峽鎮農會）之支票一紙寄交三峽國小之出納人
    員，並由不知情之該出納人員於付款憑單之受款人欄代簽甲
    ○○姓名，並層轉校長梁坑核示以領取該支票後，轉託乙○
    ○交予甲○○。乙○○於87年6月19日13時許，即持前揭支
    票與甲○○相約於三峽國小大門見面，告以臺北縣政府已核
    發該筆公教人員生活津貼喪葬補助費之縣庫支票，表明欲向
    甲○○商借前揭款項使用，甲○○應允後即於臺北縣三峽鎮
    農會存款憑條及取款憑條之戶名欄親簽其姓名各一式以及填
    載存取款日期、帳戶、金額，並在取款憑條復蓋用上開農會
    帳戶之印鑑印文一枚、填寫取款密碼，以完成前述存、取款
    條之記載，再於上開縣庫支票背面蓋用「甲○○」之印文一
    枚以為票據背書，而由乙○○於同日15時8分許執持前述支
    票、存取款憑條、存摺至臺北縣三峽鎮農會，先將上開縣庫
    支票存入甲○○於三峽鎮農會所申設之00000000 0000號帳
    戶以如數兌領，再於同日15時9分許自上開帳戶提領其中之
    20萬元。乙○○、甲○○遂以上開方式，利用職務上之機會
    ，詐取前述公教人員生活津貼喪葬補助費得逞，其行使登載
    不實事項公文書之行為，妨礙三峽國小申請作業及臺北縣政
    府核發公教人員生活津貼喪葬補助費之正確性，足以生損害
    於三峽國小及臺北縣政府。嗣因甲○○不滿乙○○未清償前
    開款項，而以乙○○未經其同意即冒領上開公教人員生活津
    貼喪葬費補助款涉有不法為由，向檢察官提起告訴，始查獲
    上情（甲○○另因誣告乙○○未經其授權，即冒用其名義製
    作上揭三峽鎮農會存款憑條及取款憑條，領取款項，向臺灣
    板橋地方法院檢察署提出偽造文書及詐欺取財之告訴，經臺
    灣板橋地方法院判處其有期徒刑3月，減為有期徒刑1月又15
    日，尚未確定）。因認甲○○涉犯貪污治罪條例第5條第1項
    第2款之利用職務上機會詐取財物罪、刑法第216條、第213
    條行使公文書登載不實罪嫌云云。
二、按犯罪事實應依證據認定之，無證據不得認定犯罪事實，刑
    事訴訟法第154條第2項定有明文。另按認定犯罪事實應憑積
    極證據，倘積極證據不足以為不利於被告事實之認定時，即
    應為有利被告之認定，更不必有何有利之證據，所謂「積極
    證據足以為不利被告事實之認定」，係指據為訴訟上證明之
    全盤證據資料，在客觀上已達於通常一般之人均不致於有所
    懷疑，而得確信被告確曾犯罪之程度；若未達到此一程度，
    而有合理懷疑之存在時，即無從為被告有罪之確信。再被告
    並無自證無罪之義務，是其否認犯罪所持之辯解，縱無可取
    ，仍不得因此資以為反證其犯罪之論據。又共犯之自白，不
    得作為有罪判決之唯一證據，仍應調查其他必要之證據，以
    察其是否與事實相符，刑事訴訟法第156條第2項定有明文。
    立法旨意乃欲以補強證據以防範被告或共犯自白之虛擬致與
    真實不符，亦即以補強證據之存在，藉之限制自白在證據上
    之價值。再檢察官就被告犯罪事實，應負舉證責任，並指出
    證明之方法。因此，檢察官對於起訴之犯罪事實，應負提出
    證據及說服之實質舉證責任。倘其所提出之證據，不足為被
    告有罪之積極證明，或其指出證明之方法，無從說服法院以
    形成被告有罪之心證，基於無罪推定之原則，自應為被告無
    罪判決之諭知（最高法院30年上字第816號判例、76年台上
    字第4986號判例、91年度台上字第4574號判決、92年台上字
    第128號判例、98年度台上字第6683號判決參照）。
三、檢察官認被告甲○○涉有上述罪嫌，無非係以被告與共犯乙
    ○○於偵查、審理中之供述、87年6月17日87年度公教人員
    生活津貼申請表、公教人員生活津貼清冊各1份、臺灣省臺
    北縣縣庫支票1紙（票據號碼0000000號、發票日87年6月18
    日、票面金額208500元、受款人甲○○、付款行庫為台北縣
    三峽鎮農會）、臺北縣三峽鎮農會存款憑條、取款憑條各1
    紙、林丁酴醾歿於87年8月2日之死亡證明書影本及法務部戶
    役政連結作業系統表各1紙等為據。訊據上訴人即被告甲○
    ○堅詞否認有何檢察官指訴之犯行，辯稱：母親之喪葬費用
    遲早會領，無庸與乙○○共謀詐領喪葬費用，且醫療費用乃
    弟弟支付，不需要用錢等語。經查：
  (一)被告於87年6月間擔任三峽國民小學自然科科任教師，乙○
    ○則任三峽國民小學人事管理員，其職務事項包括協助三峽
    國小教職員申請生活津貼、各項補助費及福利互助，並查核
    薪給、證件與時效。被告之母林丁酴醾於87年6月間病危，
    乙○○得知後，於87年6月17日在三峽國小辦公室，以被告
    為申請人，填寫87年度公教人員生活津貼申請表（未經甲○
    ○署名、蓋章），在事由、檢附證件欄分別勾選「喪葬補助
    費」、「死亡診斷書及關係證明文件」，請求補助金額欄載
    明以月支薪俸額41700元計算，5個月薪俸額共計208500元，
    復將上開事項登載於職務上所掌之請領公教人員生活津貼清
    冊之公文書上（未經甲○○署名、蓋章），記載教師甲○○
    之母親於87年6月死亡（實際死亡日87年8月2日），申請公
    教人員喪葬補助208500元等內容，及載明填製日期87年6月
    17 日，並於經辦人欄、主管人事人員欄用印，另於87年度
    公教人員生活津貼申請表主管單位簽證－人事單位欄用印，
    之後三峽國小會計員陳秋華、校長梁坑分別在87年度公教人
    員生活津貼申請表、請領公教人員生活津貼清冊，蓋用職務
    章後，轉送臺北縣政府提出申請，臺北縣政府於87年6月18
    日核准撥款，並將臺灣省臺北縣縣庫支票（受款人甲○○、
    支票號碼LA0000000、發票日87年6月18日、金額208500元、
    付款行庫三峽鎮農會）1紙掛號寄達三峽國民小學轉發申請
    人即被告，嗣被告填寫208500元存款憑條、20萬元取款憑條
    交由乙○○提領20萬元作為借款，且於內載「母親喪葬補助
    費30萬」之借款清單上親自署名各情，業據被告、證人乙○
    ○陳述在卷（見94年度訴字第1568號影卷第87頁、第88頁、
    第117頁、98年度上訴字第2485號影卷第64至65頁反面、原
    審卷第48頁正、反面），並有臺北縣三峽鎮三峽國民小學98
    年11月5日北縣峽國人字第0980005049號函、臺北縣政府79
    北人一字第920號任免遷調通知書、臺北縣政府90年5月18日
    90北人一字第1-4341號人事令、臺北縣三峽鎮三峽國小96年
    1月11日北縣峽國人字第0960000145號函、臺北縣國民小學
    分層負責明細表、林丁酴醾死亡證明書、臺北縣三峽鎮三峽
    國民小學98年8月28日北縣峽國人字第0980003604號函附87
    年度公教人員生活津貼申請表、請領公教員工生活津貼清冊
    、收據、收入傳票、支出傳票、付款憑單、臺灣銀行板橋分
    行93年6月14日板橋庫字第09300048741函附臺灣省臺北縣縣
    庫支票（受款人甲○○、支票號碼LA0000000、發票日87年6
    月18日、金額208500元、付款行庫三峽鎮農會）、借款清單
    附卷可稽（見本院卷第116頁、第120至127頁、第191頁、94
    年度訴字第1568號影卷第20頁、第25頁、第30頁、第99頁、
    第107至108頁、第111頁正、反面、93年度他字第1660號影
    卷第11至12頁）。又上揭借款清單「甲○○」之字樣，連同
    被告在三峽鎮農會所申設之000000000000號帳戶於98年6月
    19 日因為存、取款行為所填製之存、取款憑條上「戶名」
    或「存戶簽章」上之簽署之「甲○○」字樣，送請鑑定結果
    ，均發現上開文件中之「甲○○」字樣其結構佈局、態勢神
    韻等筆畫特徵均相同，有法務部調查局95年3月24日調科貳
    字第0950012 8550號、95年7月25日調科貳字第09500333700
    號鑑定通知書在卷可核（見94年度訴字第1568號影卷第44頁
    反面、第80頁）。則乙○○在知悉被告母親病危消息後，以
    被告名義填寫上述相關申請表與清冊並蓋職章送出申請喪葬
    補助費，待被告取得縣庫支票後，取得被告同意借予20萬元
    ，並由被告在支票背面蓋用印文，並於前述存、取款憑條上
    親自簽名、蓋用開戶印鑑章，告知乙○○其取款密碼，乙○
    ○因此得以持縣庫支票、存取款憑條以及存摺等物順利提領
    20萬元等事實，應堪認定。被告與乙○○雖均否認上述縣庫
    支票掛號寄抵三峽國小後，是由渠等持交對方，而該縣庫支
    票以掛號送達三峽國小後，轉發申請人，亦因收發文登記簿
    及掛號簽收簿已逾10年保存期限，業已銷毀，無法查悉當時
    實際收文程序流程，業據臺北縣三峽鎮三峽國民小學98年8
    月28日北縣峽國人字第0980003604號函覆在卷（見本院卷第
    116至117頁），惟被告親簽上述存、取款憑條借予乙○○20
    萬元乙情既屬實，則無論是由乙○○取得上述縣庫支票後轉
    交被告向之借款，或被告逕由出納人員處取得上述縣庫支票
    ，均無礙此部分事實之認定，此僅能證明被告嗣後取得上述
    縣庫支票時有借款予乙○○之情甚明。是本件爭點應在於被
    告對於乙○○前述以被告名義申請喪葬補助費一事，是否事
    先授權而與之共同謀議為之。
  (二)證人乙○○雖於原審證述：被告於87年6月17日修業式告知
    其母親已經回到家，穿好壽衣，南部親戚都上來，回到辦公
    室見有老師包奠儀給被告，故為被告填寫公教人員生活津貼
    申請表、清冊，計算可請領之金額，未填死亡日期，被告尚
    未簽名，一般情形會請老師補件再送到會計室，當天下午會
    計主任進來，渠等未碰面，伊不知道會拿去申請，申請書放
    桌上，是誰拿到會計室伊也不知道，是會計室送到縣政府，
    何時請款伊不知情，伊是於被告面前填寫前述申請表、清冊
    云云（見原審卷第47頁反面至49頁）；於本院亦證稱：前述
    申請書是伊筆跡，伊幫被告填寫後，可能連同排代課老師之
    申請表整個資料送到教務處，填寫申請表當時被告雖在旁，
    然尚需等死亡證明書、除戶戶籍謄本一起送才有效，資料不
    完整，故未請被告簽章，伊僅幫被告申請，請款要會計、校
    長核章，才能送到縣政府請款，喪葬補助費不可以預先申請
    云云（見本院卷第105頁反面至106頁）。證人乙○○上述證
    言似表示伊僅代被告填寫前述申請表、清冊，且被告斯時在
    其旁邊親見其填寫前述申請表、清冊，尚待被告補齊死亡證
    明書、除戶戶籍謄本等相關證明文件後，前述之申請表、清
    冊才併同該等證明文件送請會計與校長核章轉送臺北縣政府
    申請喪葬補助費等情，惟對照卷附請領公教員工生活津貼清
    冊所示，乙○○於其上申請補助種類、申請親屬稱謂欄記載
    「眷喪」、「母」，事實發生日期欄更載明「87.6」，已足
    表彰被告之母於87年6月間死亡之事實，且觀乙○○填寫之
    87年度公教人員生活津貼申請表上，主管單位簽證欄，除有
    人事單位乙○○蓋用之職章外，尚有直屬單位主管代教務主
    任林清利職章、主計單位會計員陳秋華職章，被告均未於前
    述申請表與清冊上簽章，衡情，被告果授權乙○○代其填寫
    相關表冊申請喪葬費補助，其既在乙○○身旁且親見乙○○
    填寫前述申請書及清冊，則有意申請喪葬補助費之被告，豈
    有不於乙○○填寫後簽章於上完成填載之理？況乙○○亦坦
    承當時手續並不完備，依一般流程，還待被告補齊證明文件
    才會送教務處核章並進行後續流程，然乙○○竟將手續不完
    備之前述申請書與清冊逕送教務處，以乙○○為三峽國民小
    學人事管理員，職務內容包括教職員生活津貼、各項補助費
    及福利互助之申請，為直接與該校教職員接觸之人，當知此
    舉，將使會計員及其他未曾接觸被告之經辦人員誤認被告因
    其母於87年6月間死亡而提出喪葬補助之申請，故證人乙○
    ○所稱不知前述申請書係誰拿去會計室，或可能連同代課老
    師排表一起送教務處等推卸或疏忽之詞，顯不合常理，而不
    可採。又死亡雖是人生必走之路，然衡之習俗常情，親友在
    未確知被告之母已死亡前，當無先包奠儀給被告之理，何況
    為被告同事之老師豈會甘冒此忌諱而為之。足見乙○○上開
    所稱當時見有老師包奠儀與被告之情，被告在乙○○填寫相
    關表冊申請喪葬費補助時在旁，親見乙○○填寫前述申請書
    及清冊，顯非事實，無法令人遽信。
  (三)本件被告始終否認事前與乙○○共謀在其母未死亡之前詐取
    喪葬補助費；雖被告在借款予乙○○、填寫存、取款憑條並
    親自簽名、蓋用開戶印鑑章、告知乙○○取款密碼，乙○○
    因此得以持縣庫支票、存取款憑條以及存摺等物順利提領20
    萬元等一事上為不實供述，惟本件依卷內乙○○領取20萬元
    等上述相關資料，僅能證明被告於喪葬補助費核發下來後有
    同意借款之事，尚不得依此逕謂被告事先同意乙○○於其母
    未亡之前以被告名義申請喪葬補助費，況被告並未在前述申
    請書或清冊上簽章，何能認定被告有事先同意並與乙○○謀
    議詐取喪葬補助費？再由另案證人即會計陳秋華證稱：乙○
    ○有提過被告急需要用錢，伊作付款憑單時，有告知乙○○
    證件不齊全，乙○○說先幫被告做出去，證件隨後附上，先
    幫被告送件等語（見本院卷第167頁），可知乙○○明知被
    告申請喪葬補助費之證明文件未齊全，仍要求會計送件申請
    之，顯與其前述尚待被告補件方可送件、未完成填表所以不
    叫被告簽章云云，大相逕庭，則被告是否在其母未亡之前即
    與乙○○共同謀議詐領喪葬補助費，已值懷疑。被告於本院
    雖供稱：「乙○○有天到我辦公室裡面，我不記得是哪一天
    ，她說我很忙，她可以替我申請我母親的喪葬補助費，我說
    好...」（見本院卷第203頁，下稱前者）、於另案證稱：「
    . ..乙○○在我母親去世之前就先辦理請領喪葬補助費，被
    告有向我說有這個費用可以請領，但是我當時並沒有跟她說
    一定要辦...」等語（見94年度訴字第1568號影卷第75頁，
    下稱後者），似表明其已事先知悉乙○○申請喪葬補助費且
    同意之意，然細繹其所陳內容，前者並未表示同意在其母未
    亡之前即申請喪葬費之補助，自不得以其同意乙○○代為申
    請等情，即遽謂被告已有授權，後者亦未明白表示同意乙○
    ○在其母未亡之前即事先請領喪葬費之補助，即使乙○○主
    動為被告辦理相關喪葬補助費申請之手續，亦不得推論被告
    與之已有謀議，況被告均無表示其於乙○○填寫前述申請表
    及清冊時在旁，且乙○○乃三峽國民小學人事管理員，其主
    動告知被告有關法令規定並協助檢齊有關證件，在規定之死
    亡事實發生後三個月內提出，請領喪葬補助款，亦屬合理，
    不能謂乙○○告知可請領此筆款項或願帶被告申請，即謂二
    人有共同詐取財物之謀議，參酌此筆喪葬補助費款項被告終
    會取得，且醫療費用均為被告胞弟支付，業據被告供述在卷
    ，被告實無與乙○○共謀詐取此筆喪葬補助費之必要。
  (四)本件被告雖於領得前述縣庫支票後，同意將喪葬補助費其中
    20萬元借款予乙○○，然無證據顯示被告與乙○○共同謀議
    於其母未亡之前即向臺北縣政府詐取喪葬費補助，自不得以
    其事後同意借款一事或在借款一事上有說謊情形，即逕謂被
    告事前已與乙○○有共同詐取財物之謀議或犯意聯絡。又本
    件僅有證人乙○○指訴其事前有獲被告同意申請喪葬補助費
    ，此外並無其他積極證據可資證明及此，而證人乙○○依起
    訴意旨觀之，係與被告共犯本件犯罪之人，其前述有瑕疵之
    證言自不得據為被告有罪之唯一證據。綜上所述，本件檢察
    官對於起訴事實之舉證，並未使本院產生有罪之確信，而有
    合理之懷疑，基於「事證有疑，利歸被告，罪疑唯輕」之原
    則，揆諸首揭說明，既不能證明被告犯罪，自應為無罪之諭
    知。
四、原審未查，逕為被告有罪之判決，尚有未合。被告上訴意旨
    否認犯罪，為有理由，自應由本院將原審判決撤銷，更為無
    罪之判決。
據上論斷，應依刑事訴訟法第369條第1項前段、第364條、第301
條第1項，判決如主文。
本案經檢察官何明楨到庭執行職務。
中    華    民    國    98    年    12    月    10    日
                    刑事第二十二庭審判長法  官  魏新國
                                        法  官  洪于智
                                        法  官  李麗珠
以上正本證明與原本無異。
如不服本判決，應於收受送達後10日內向本院提出上訴書狀，其
未敘述上訴之理由者並得於提起上訴後10日內向本院補提理由書
（均須按他造當事人之人數附繕本）「切勿逕送上級法院」。
                                        書記官  邵淑津
中    華    民    國    98    年    12    月    10    日


司法院資訊處製作；財團法人民間司法改革基金會備份。
